臺灣高雄地方法院民事判決　　　　　　　95年度訴字第2554號
原　　　告　乙○○
訴訟代理人　林石猛律師
　　　　　　林岡輝律師
　　　　　　鄭瑞崙律師
被　　　告　甲○○
訴訟代理人　黃振銘律師
上當事人間請求損害賠償事件，本院於民國95年12月20日言詞辯
論終結，判決如下：
    主      文
被告應給付原告新臺幣壹拾萬元，及自民國九十五年二月九日起
至清償日止按週年利率百分之五計算之利息。
被告應將如附件所示「道歉啟事」內容以十四號字體刊登於自由
時報「高市焦點」Ａ十三版壹日。
原告其餘之訴駁回。
訴訟費用由被告負擔五分之二，餘由原告負擔。
本判決第一項得假執行；但被告如以新臺幣壹拾萬元為原告預供
擔保後，得免為假執行。
原告其餘假執行之聲請駁回。
    事實及理由
一、按訴狀送達後，原告不得將原訴變更或追加他訴，但擴張或
    減縮應受判決事項之聲明者，不在此限，民事訴訟法第255
    條第1 項第3 款定有明文。本件原告起訴時，就登報道歉部
    分，原係請求被告應刊登於中國時報、聯合報及自由時報等
    （見95年度附民字第39號卷第1 頁），嗣於民國95年8 月17
    日具狀請求被告應於中國時報、聯合報及自由時報頭版，以
    14號字體刊登如附件所示之「道歉啟事」1 日（見本院卷第
    11頁），復於95年11月21日及同年12月20日變更請求被告應
    於中國時報「南部焦點」地方C1版、聯合報「高澎文教地方
    」版及自由時報「高市焦點」A13 版，以14號字體刊登內容
    如附件所示之「道歉啟事」1 日（見本院卷第94頁、第106
    頁），因屬減縮應受判決事項之聲明，依上開之規定，自應
    准許之。
二、原告起訴主張：其陪同訴外人即本院90年度執字第39343 號
    返還土地事件債權人劉麗華，於95年1 月6 日上午11時35分
    許，與本院民事執行處之法官藍家慶、書記官王翌祥、結構
    技師、拆除人員、執行債權人代理人鄭瑞崙律師、債務人黃
    陳娟代及其家屬等人，在高雄市○○區○○街4 號（下稱系
    爭房屋）進行履勘時，因被告出言驅趕，原告乃質問其立場
    ，詎被告竟在該不特定多數人均得共見共聞之系爭房屋客廳
    內，以閩南語回稱：「我是妳客兄」，公然侮辱原告而侵害
    原告之名譽權，且因該侮辱言語在地方散佈，原告男友之家
    人聽聞該不實傳聞，因而否決原告與男友之婚姻，致使原告
    在精神上與心理上感受難堪不快，爰依民法第184 條第1 項
    及同法第195 條第1 項之侵權行為法律關係，求為判決：(一)
    被告應給付原告新臺幣（下同）50萬元，並自起訴狀繕本送
    達之翌日即95年2 月9 日起至清償日止按週年利率5%計算之
    利息。(二)被告應於中國時報「南部焦點」地方C1版、聯合報
    「高澎文教」地方版及自由時報「高市焦點」A13 版，以14
    號字體刊登內容如附件所示之「道歉啟事」各1 日。(三)原告
    願供擔保請准宣告假執行。
三、被告則以：原告並非強制執行之債權人或代理人，竟於當日
    質問被告為何人，且兩造為鄰居，本即相識，被告受此挑釁
    ，一時氣憤，始隨口回應「我是妳客兄」，原告就本件損害
    之發生，自屬與有過失，而應負擔3 成比例之過失。又被告
    僅在系爭房屋客廳對原告為上開言詞，並非任何人均可知悉
    ，對原告造成之損害應屬輕微，再斟酌兩造之身分地位，原
    告請求賠償50萬元，實屬過高。另被告係在私人客廳內，且
    僅有特定人能聽聞之情形下，陳述前開言詞，並非透過大眾
    傳播工具對原告施加侮辱，原告亦非公眾人物，實無以大眾
    傳媒回復原告名譽之必要。若貿然刊登報紙，引起親朋好友
    討論，反而公告周知，應非回復名譽之適當方法等語置辯，
    求為判決：(一)原告之訴及假執行之聲請均駁回。(二)如受不利
    判決，被告願供擔保請准免予假執行。
四、兩造不爭執事項：
    原告主張其為劉麗華之友人，而被告為黃陳絹代之鄰居，於
    95年1 月6 日上午11時35分許，因本院民事執行處之法官藍
    家慶、書記官王翌祥、執行債權人劉麗華、債權人之訴訟代
    理人鄭瑞崙律師、結構技師、拆除人員及債務人黃陳娟代及
    其家屬等人，為執行本院90年度執字第39343 號返還土地事
    件，至系爭房屋進行履勘之際，被告在系爭房屋客廳內，以
    閩南語「我是妳客兄」之言詞，侮辱原告而侵害原告之名譽
    等節，為兩造所不爭（見本院卷第107 至108 頁），並經本
    院調取勘驗當日錄影光碟之95年度自字第9 號妨害名譽刑事
    案件95年3 月16日準備程序筆錄影印附卷可參，堪認此部分
    主張為真實。
五、本件兩造之爭點在於：(一)原告就本事件是否與有過失？(二)原
    告請求被告賠償精神慰撫金50萬元之金額，是否過高？(三)被
    告以「我是妳客兄」之言語對原告侮辱，而侵害原告之名譽
    權，是否有以登報道歉之方式，回復名譽必要？原告請求將
    附件所示「道歉啟事」內容以14號字體刊登中國時報「南部
    焦點」地方C1版、聯合報「高澎文教」地方版及自由時報「
    高市焦點」A13 版各1 日，是否適當？茲分述本院得心證之
    理由如下：
  (一)原告就本事件是否與有過失？
  1.按損害之發生或擴大，被害人與有過失者，法院得減輕賠償
    金額，或免除之，民法第217 條第1 項定有明文。而所謂與
    有過失，係指被害人苟能盡善良管理人之注意，即得避免其
    損害之發生或擴大，乃竟不注意，致有損害發生或擴大之情
    形而言。是被害人就損害之發生或擴大與有過失者，必以就
    損害之發生或擴大，被害人得以避免者為限；若損害之發生
    或擴大，為被害人無從避免者，則被害人對該損害之發生或
    擴大，即無與有過失可言。
  2.經查：原告於案發當日，即本院民事執行處執行返還土地事
    件，在系爭房屋進行履勘時，陪同友人劉麗華在場，已如前
    述，此單純在場之行為，與被告是否出言侮辱，並無任何關
    連，況當事人不在場，亦有可能遭人口出惡言侮辱，故被告
    以原告並非執行案件之債權人或債權人代理人，卻在執行時
    在場為由，認原告就本件侵權行為所致損害之發生，與有過
    失，即無可採。
  3.次查：依本院95年度自字第9 號妨害名譽案件95年3 月16日
    勘驗筆錄之記載：「15分12秒，自訴人（指原告）向黃陳娟
    代說妳上次打我們的人，黃陳娟代說不知道是誰打的，自訴
    人說是妳女兒先打的（均只錄音，畫面都拍地上）。15分15
    秒，有一男聲說妳出去啦（畫面有拍到某男子腿部，穿著灰
    色褲子，另畫面左邊有另一位男子身穿黑褲），自訴人回稱
    我為什麼要出去，法官還在這裡，那你又是誰？該男聲說我
    是你『客兄』，自訴人即大聲說你怎麼可以這樣講，你講那
    什麼話，（同時畫面即由地面往上帶，照到被告的臉）該身
    穿黑褲男子即為被告，穿灰色褲子男子為黃陳娟代大兒子。
    」據此可知案發當日，原告於質問黃陳娟代家人打人一事時
    ，因遭被告要求離開系爭房屋，始質問被告「我為什麼要出
    去，法官還在這裡，那你又是誰？」，是原告所謂「那你又
    是誰」一語，並非在於詢問被告之姓名，而是在於質問被告
    係依憑何身分資格，出言要求其離開，故被告主張原告明知
    被告之姓名，卻故意如此詢問，以致被告一時氣憤，始出言
    侮辱等語，要無可採。況且，原告於案發當日陳述「我為什
    麼要出去，法官還在這裡，那你又是誰」等語，縱使口氣並
    非和善，亦屬回應被告出聲命原告離開之行為，不僅在客觀
    上不足以令人致生無可忍受之氣憤，且依社會通常觀念，一
    般人立於被告之地位，均不致因原告之前開陳述而引發出言
    侮辱之動機，故揆諸上開說明，被告以「我是你客兄」侮辱
    被告，純屬被告個人之加害行為，要與原告無關，被告主張
    原告與有過失，且應負擔3 成之過失比例一節，尚屬無據。
  (二)原告請求被告賠償精神慰撫金50萬元之金額，是否過高？
  1.按因故意或過失，不法侵害他人之權利者，負損害賠償責任
    ；不法侵害他人之身體、健康、名譽、自由、信用、隱私、
    貞操，或不法侵害其他人格法益而情節重大者，被害人雖非
    財產上之損害，亦得請求賠償相當之金額，民法第184 條
    第1 項前段、同法195 條第1 項前段分別定有明文。次按，
    慰藉金之賠償須以人格權遭遇侵害，使精神上受有痛苦為必
    要，其核給之標準固與財產上損害之計算不同，然非不可斟
    酌雙方身分資力與加害程度，及其他各種情形核定相當之數
    額，最高法院51年臺上字第223 號著有判例可資參照。
  2.經查：閩南語「客兄」，一般係指已婚婦女發生婚外情之對
    象，稱呼某人為女子之客兄，蘊含指摘婦女不守婦道，且男
    女關係不正常之負面評價，故原告當面對被告表示：「我是
    妳客兄」等語，具有揶揄原告行為不檢點之意，並同時輕薄
    原告，客觀上足以貶損原告之社會人格，任何人面對被告所
    為輕蔑表示之行為，均會感到遭受羞辱與痛苦，從而，被告
    所為「我是妳客兄」言詞，自足以構成侵害原告名譽之侵權
    行為，而應依民法第184 條第1 項前段、第195 條第1 項規
    定，負損害賠償之責。本院斟酌原告之最高學歷為私立實踐
    管理學院之會計學士，被告則為小學畢業，原告現於高雄市
    松鶴海產店任職會計工作，每月薪資約3 至4 萬元，需分擔
    扶養母親之責，被告曾以駕駛計程車為業，每月收入約3 萬
    元，名下有土地1 筆，需扶養配偶等身分、資力等節，為兩
    造所不爭（見本院卷第108 頁），復有被告稅務電子閘門財
    產所得調件明細、畢業證書、原告稅務電子閘門財產所得調
    件明細各1 份在卷為證（見本院卷第8 至12頁、第30至31頁
    ），並參酌案發當日，被告無視本院民事執行處等依法執行
    職務之人員在場，竟仍以粗鄙之言詞羞辱原告，係屬惡意侵
    害原告人格權，以及原告身為未婚女性，在民風保守之臺灣
    社會，遭人輕薄並以行為不檢為由當眾羞辱，內心所受難堪
    與痛苦程度等一切情形，因認原告請求被告賠償之精神慰撫
    金數額，以10萬元為適當。
  3.另原告雖以其遭被告公然侮辱後，該侮辱言語在地方散佈，
    原告男友之家人在原告住處附近探聽原告之人品與交友狀況
    ，因聽聞該不實傳聞，致否決原告與男友之婚姻為由，主張
    被告應賠償精神慰撫金為50萬元，並舉證人周龍徽之證詞為
    證。惟證人周龍徽證稱：其曾於95年9 、10月間，至愛國麵
    攤吃麵食，麵攤老闆曾詢問原告與被告間之訴訟進展，關切
    原告被罵後之心理等語（見本院卷第85頁），僅能證明愛國
    麵攤老闆知悉原告遭被告言詞侮辱一事，並不能證明愛國老
    闆知悉被告言詞侮辱原告之具體內容，故原告主張被告所說
    「我是妳客兄」之言詞，已在地方散佈一情，尚難採信。再
    閩南語「客兄」，係指已婚婦女發生婚外情之對象，已如前
    述，而原告為單身未婚之女性，自無發生婚外情之可能；且
    「客兄」蘊有不正常男女關係之意，不論係對已婚婦女或對
    發生婚外情之男性，均屬輕蔑及負面之評價，倘若被告確曾
    與原告具有男女私情，絕無可能稱呼自己為「客兄」，故其
    向原告表示：「我是妳客兄」等語，不過係使用與性相關之
    粗鄙言語，輕薄調戲原告而已，客觀上並無使他人誤認兩造
    間存有不正常男女關係之可能。另原告與其男友是否能成婚
    ，取決於兩人之情感、個性、生活習慣、價值觀念及生活背
    景等諸多因素，自無可能因他人之隻字片語，而決定是否結
    婚，且原告就其無法成婚係因被告之羞辱所致，亦未舉證，
    自難認原告未能與其男友成婚，係因被告之侵權所致，原告
    以前開理由主張被告應賠償非財產上損害逾10萬元部分，即
    難認屬有據。
  (三)被告以「我是妳客兄」之言語對原告侮辱，而侵害原告之名
    譽權，是否有以登報道歉之方式，回復名譽必要？原告請求
    將附件所示「道歉啟事」內容以14號字體刊登中國時報「南
    部焦點」地方C1版、聯合報「高澎文教」地方版及自由時報
    「高市焦點」A13 版各1 日，是否適當？
  1.按不法侵害他人之名譽，被害人得請求回復名譽之適當處分
    ，民法第195 條第1 項後段定有明文。所謂回復名譽之適當
    處分，並無一定限制，係指該處分在客觀上足以回復被害人
    之名譽且屬必要者而言。再按報紙為現今臺灣地區不可或缺
    ，且屬相當普遍使用之傳播媒介，公示作用良好，而登報道
    歉，除具有澄清事實之功能外，尚具有使在公然場合遭侵害
    名譽之受害者，得在同樣公然場合接受侵害者道歉之平等對
    待功能，以撫平名譽受侵害者之心理創傷，故不法侵害他人
    之名譽，應否以登報道歉之方式，回復名譽，自應斟酌侵害
    行為之惡性、被害人之受害程度，以及登報道歉方式所造成
    侵害人之負擔等各種情形，予以斟酌。
  2.經查：被告當日在系爭房屋內，以「我是妳客兄」之言詞羞
    辱原告時，除兩造外，尚有本院執行處法官藍家慶、書記官
    王翌祥，結構技師郭敏哲、周宏一，拆除大隊及拆除人員薛
    仲信、吳徽賢、王武祥，執行債權人之訴訟代理人鄭瑞崙律
    師、執行債務人黃陳娟代及其家屬等人在場，有本院90年度
    執字第39343 號強制執行事件95年1 月6 日執行筆錄1 份附
    卷可參（見本院卷第74至75頁），足認被告為本件侵權行為
    時，具有一定之公然性，而被告竟無視執行公權力之人員在
    場，仍公然以輕佻之言語羞辱原告，嚴重創傷原告之心理，
    並審酌原告要求刊登如附件之道歉內容，用詞中性，並未刻
    意貶損被告，且原告陳報刊登中國時報及聯合報之費用為
    16,800元、自由時報之費用為31,500元，尚屬合理，且為一
    般人所能負擔之範圍，因經由報紙刊登道歉啟事，足使原告
    亦同樣在公然之場合，接受被告之道歉，是以揆諸上開說明
    ，本院因認原告請求被告在報紙刊登如附件所示之道歉啟事
    1 日，作為原告回復名譽之方法，確有必要。
  3.再查：中國時報、聯合報、自由時報在高雄地區之發行量頗
    多，而中國時報「南部焦點」地方版及聯合報「高澎文教」
    地方版之發行區域，非僅止於高雄市，尚及於高雄縣，而系
    爭房屋係位於高雄市三民區，被告口出羞辱原告之言詞時，
    亦僅有特定多數人在場，要求被告在該三大報之地方版均刊
    登如附件之道歉啟事，將造成被告過重之負擔，且與侵害原
    告名譽之比例上，難認適當，故本院認原告請求被告將如附
    件所示「道歉啟事」內容以14號字體刊登於發行量最多之自
    由時報「高市焦點」Ａ13版1 日，應已足夠，逾此範圍之請
    求，尚屬無據。
六、綜上所述，原告依民法第184 條第1 項前段、第195 條第1
    項之侵權行為法律關係，請求被告給付精神慰撫金10萬元、
    起訴狀繕本送達之翌日即95年2 月9 日起算之法定遲延利息
    ，以及將如附件所示「道歉啟事」內容以14號字體刊登於自
    由時報「高市焦點」Ａ13版1 日部分，均有理由，應予准許
    ，逾此範圍之請求，均無理由，應予駁回。
七、本判決第1 項所命給付之金額未逾50萬元，依民事訴訟法第
    389 條第1 項第5 款之規定，本院應依職權宣告假執行，原
    告就上開部分所為假執行之聲請，僅促使本院為職權之發動
    ，併此敘明；又被告就此部分，陳明願供擔保，聲請免予假
    執行，核無不合，爰酌定相當擔保金額，予以准許。至本判
    決第2 項關於登報道歉部分，因回復名譽屬非財產權訴訟，
    而依民事訴訟法第390 條第1 項之規定，宣告假執行之判決
    ，僅限於財產權之訴訟，故此部分非財產上之給付，自非宣
    告假執行之範圍。另原告敗訴部分，其假執行之聲請即無所
    附麗，應併予駁回。
八、據上論結，本件原告之訴一部為有理由，一部為無理由，依
    民事訴訟法第79條、第389 條第1 項第5 款、第392 條第2
    項，判決如主文。
中　　華　　民　　國　　96　　年　　1 　　月　　3 　　日
                  民事第六庭  審判長法  官  謝靜雯
                                    法  官  鄭詠仁
                                    法  官  高增泓
上為正本係照原本作成。
如不服本判決，應於送達後20日內，向本院提出上訴狀並表明上
訴理由，如於本判決宣示後送達前提起上訴者，應於判決送達後
10日內補提上訴理由書（須附繕本）。
中　　華　　民　　國　　96　　年　　1 　　月　　3 　　日
                                    書記官　王敏東
附件
 ┌───────────────────────┐
 │ 道歉啟事                                     │
 │ 本人甲○○因一時衝動，以有損於乙○○小姐名譽 │
 │ 之言論，公然侮辱乙○○小姐，造成乙○○小姐名 │
 │ 譽受損，以上加害行為本人已經台灣高雄地方法院 │
 │ 刑事判決拘役20日（95年度自字第9 號）。對邱珮 │
 │ 瑾小姐實深表歉意，特此登報致歉!              │
 │                               道歉人：甲○○ │
 └───────────────────────┘
